【裁判字號】    92,台上,2686
【裁判日期】    921217
【裁判案由】    交付房屋等
【裁判全文】
最高法院民事判決                              九十二年度台上字第二六八六號
    上  訴  人  明周建設股份有限公司
    法定代理人  周重安
    訴訟代理人  高瑞錚律師
                陳在源律師
    被 上訴 人  戊○○
                庚○○
                甲○○
                己○○
                丁○○
                丙○○
                乙○○
右當事人間請求交付房屋等事件，上訴人對於中華民國九十二年四月三十日台灣高等
法院第二審判決（九十年度上字第七九三號），提起上訴，本院判決如左：
    主  文
原判決關於命上訴人再為給付及駁回其上訴暨各該訴訟費用部分廢棄，發回台灣高等
法院。
    理  由
本件被上訴人主張：伊於民國八十年十一月二十一日與上訴人訂立合建契約，提供伊
所有坐落台北市○○區○○段五小段二四五地號土地應有部分合計五分之一，折計面
積三九．０八坪，由上訴人併同毗鄰土地興建地下三層、地上十四層大樓。詎上訴人
竟違約超挖地下第四層，且分配予伊之房屋室內面積亦有不足等情。依瑕疵擔保、債
務不履行及侵權行為、不當得利之法律關係，求為命上訴人給付伊如第一審判決附表
三所示之金額，及將系爭建物地下第四層辦理所有權移轉登記予伊每人各應有部分二
八三四七九分之二九四九。嗣於原審就上開請求辦理所有權移轉登記部分，變更應受
判決事項之聲明，求為命上訴人給付伊各新台幣（下同）六十五萬五千二百八十六元
之判決（被上訴人之請求超過如原判決附表一所示金額部分，經原審判決其敗訴，未
據其聲明不服）。
上訴人則以：被上訴人分配之房屋面積並無短少，伊係經被上訴人同意始興建地下第
四層，被上訴人並未受有損害等語，資為抗辯。
原審以：被上訴人就其主張之事實，已據提出土地合建契約書、土地及建物登記簿謄
本為證。系爭契約第七條第一項約定：「依本約第一條面積興建計算（分配比例甲方
即被上訴人百分之五十八，乙方即上訴人百分之四十二），甲方應得之坪數共計：總
坪數約為一九二．七八坪」「一樓以上依甲方所提供土地之原有建物位置占建築基地
之相對位置比例採立體分配方式，並依每層別之價格計算總價」「甲方各土地所有權
人依前條分配各人分得坪數換算總價後，每人可選得最接近總價上或下一戶取得持分
房屋，不足規劃一戶時，甲方得以向乙方要求補足添足坪數達成一戶，但其應補金額
每坪以乙方定價九折讓給甲方」等語。被上訴人丙○○、庚○○、己○○、甲○○、
丁○○、戊○○、乙○○依次分得台北市○○路○段三八號六樓之三、七樓之三、八
樓之三、九樓之三、十一樓之三、十二樓之三、十三樓之二房屋。系爭契約載明被上
訴人應分得房屋之實內面積，前四戶各為一七．八五坪，後三戶各為二三．八坪，而
依建物登記簿所載之實內面積，前四戶各為一七．一０坪，各不足０．七五坪，後三
戶各為二二．五九坪，各不足一．二一坪，自有瑕疵，被上訴人請求上訴人賠償損害
，尚非無據。經財團法人中華民國企業技術鑑定委員會鑑定結果，系爭六樓之三、七
樓之三、十一樓之三房屋，因實內面積短少所減損之價值依次為七萬九千八百五十四
元、八萬一千五百五十七元、十三萬四千六百六十二元。另八樓之三、九樓之三房屋
每坪單價與七樓之三相同，其損害亦相同；十二樓之三、十三樓之二房屋每坪單價與
十一樓之三相同，其損害亦相同。上訴人雖辯稱：系爭房屋附屬建物及公共設施面積
較原約定增加，應予損益相抵云云。但查系爭房屋面積主建物部分共計為一三六．一
七坪，附屬建物及公共設施部分共計為四四．二一坪，較系爭契約約定房屋實內面積
一四二．八坪、附屬建物及公共設施面積四九．九八坪，顯有短少。至於地下室停車
位之面積，依系爭契約第七條約定，不計入被上訴人分配房屋之面積，上訴人將之計
入，而謂被上訴人分得房屋面積增加，受有利益云云，並非可採。從而，被上訴人請
求上訴人給付如原判決附表一應給付金額欄一所示金額，洵屬正當，應予准許。系爭
契約附表四為契約之一部，其進度內容欄地下底板部分，僅記載地下一、二、三樓，
上訴人於八十一年十二月十一日所發郵局存證信函並自承「地下第四層部分在雙方原
約定範圍之外，是否或如何分配，不妨一併於調解程序協調解決」等語，足證系爭地
下第四層建物非屬系爭契約約定合建範圍。上訴人雖辯稱：伊係經被上訴人同意始興
建系爭地下第四層建物云云，惟為被上訴人所否認，上訴人不能舉證證明，自不足採
。上訴人未經被上訴人同意，超挖系爭地下第四層，侵害被上訴人之土地所有權，其
不能回復原狀，被上訴人自得請求金錢賠償。系爭地下第四層面積共一０五三．七七
平方公尺，其中六四八．八０平方公尺係公共設施，由全體區分所有人共有，被上訴
人所受損害僅為上訴人保留之該層面積四０四．九七平方公尺產權部分，依系爭合約
約定之分配比例計算，被上訴人本可分得二九．四九平方公尺，即屬其所受之損害。
上訴人超挖系爭地下第四層，支出較高之成本，增加大樓公共設施，容積率及各樓層
高度，並可增設停車位，移交大樓管理委員會出租收益，有利於全體區分所有人，被
上訴人因同一事實受有利益，應予扣除。兩造就被上訴人所受損害及利益之數額均未
能舉證證明，爰審酌系爭大樓平均每層造價為六百五十四萬八千四百十六元，系爭土
地價值每坪八十五萬元，被上訴人所受損害為二九．四九平方公尺建物，相當於九．
七坪土地，價值為八百二十四萬五千元，扣除系爭地下第四層之造價六百五十四萬八
千四百十六元，被上訴人所受損害共計一百六十九萬六千五百八十四元，每人所受損
害為二十四萬二千三百六十九元。被上訴人請求上訴人如數給付，洵屬有據，應予准
許。爰就被上訴人請求上訴人給付如原判決附表一所示面積不足之損害金額部分，維
持第一審所為上訴人敗訴之判決，駁回其上訴；及就被上訴人請求上訴人給付如原判
決附表一所示超挖地下室面積之損害金額部分，為上訴人敗訴之判決。
查系爭契約第七條第一項第一款約定：「甲方（即被上訴人）應得之坪數共計：其總
坪數約為一百九十二．七八坪，扣除陽台、露台……及公共設施等之面積後甲方應得
之房屋實內坪數共計一百四十二．八坪（詳附件一）」第一目約定：「一樓以上依甲
方所提供土地之原有建物位置占建築物基地之相對位置比例採立體分配方式，並依每
層別之價格（詳附件二）計算總價。」第二目約定：「甲方各土地所有權人依前條分
配各人分得坪數換算總價後，每人可選得最接近總價上或下一戶取得持分房屋」等語
。系爭大樓各樓層之每坪單價未盡相同（見系爭契約附件二），被上訴人依上開約定
應分得之房屋面積及其實際分得房屋面積換算總價各為若干？攸關上訴人已否依約履
行，原審就此未詳加調查審認，徒以被上訴人實際分得房屋面積較約定面積短少，即
認上訴人未為完全之給付，尚嫌速斷。次查原審一方面認上訴人超挖系爭地下第四層
係侵害被上訴人之土地所有權，一方面又謂被上訴人所受損害為該層建物面積二九．
四九平方公尺之產權，復依該面積土地之價值計算被上訴人所受損害之數額，殊有矛
盾。上訴論旨，指摘於其不利之此部分原判決為不當，求予廢棄，非無理由。
據上論結，本件上訴為有理由。依民事訴訟法第四百七十七條第一項、第四百七十八
條第二項，判決如主文。
中      華      民      國    九十二    年     十二     月     十七     日
                              最高法院民事第三庭
                                  審判長法官  林  奇  福
                                        法官  陳  國  禎
                                        法官  李  彥  文
                                        法官  陳  重  瑜
                                        法官  黃  秀  得
      右正本證明與原本無異
                                              書  記  官
中      華      民      國    九十二    年     十二     月    三十一    日
                                                                     Ｒ


司法院資訊處製作；財團法人民間司法改革基金會備份。
